臺中高等行政法院判決
　　　　　　　　　　　　　94年度簡字第00019號
原　　　告　甲○○
被　　　告　財政部臺灣省中區國稅局
代　表　人　乙○○
訴訟代理人　丙○○
上列當事人間因綜合所得稅事件，原告不服財政部中華民國93年
11月24日台財訴字第09300384390號訴願決定，提起行政訴訟，
本院判決如下︰
　　主  文
原告之訴駁回。
訴訟費用由原告負擔。
　　事  實
一、事實概要：緣原告與配偶陳遠雀分開辦理90年度綜合所得稅
    結算申報，經被告機關所屬苗栗縣分局合併歸課綜合所得總
    額新台幣（下同）1,814,076元，補徵應納稅額79,327元，
    並按所漏稅額72,548元處一倍之罰鍰72,500元。原告就罰鍰
    處分不服，申經復查未獲變更，提起訴願，遞遭駁回，遂提
    起本件行政訴訟。
二、兩造聲明：
    (一)原告聲明求為判決：訴願決定及原處分均撤銷。
　　(二)被告聲明求為判決：駁回原告之訴。
三、兩造之陳述：
    (一)原告主張之理由：
    1.訴願決定書係以財政部69年4月30日台財稅第33449號函釋
      ：「夫妻分開申報而未於申報書寫明配偶關係．．．應依
      所得稅法第110條第1項歸戶補稅送罰。其漏稅額計算，應
      以夫妻合併課徵計算之應納稅額，減除夫妻分開申報各自
      計算之應納稅額之和後之差額認定。」作為駁回訴願之依
      據，惟其引用上揭函釋時，故意將「致稽徵機關無法歸戶
      其所得合併課稅者」等字遺漏，顯有扭曲該函釋之意旨。
      依該函釋意旨，夫妻綜合所得稅如分開申報，必須在稽徵
      機關無法歸戶其所得合併課稅前提下，才有所得稅法第
      110條第1項歸戶補稅送罰之適用。在資訊普及今天，稽徵
      機關只要運用電腦網路資訊即可掌握納稅義務人的各項資
      料，包括納稅義務人之戶籍資料，且被告也是利用電腦才
      能查獲原告綜合所得稅未合併申報之事實。故被告機關援
      引上揭函釋作為本案送罰依據，與該函釋意旨不符，且引
      用69年當時作成之函釋，時空背景與資訊發達之今天，已
      不合時宜。
    2.所得稅法第15條僅規定夫妻所得稅應合併申報，並合併報
      繳稅款，並未規定夫妻所得未合併申報，即屬短漏報所得
      ，且原告與配偶之90年度綜合所得稅已依法各別申報，並
      繳納稅款，有卷附申報書及繳款書可稽，應無所得稅法第
      110條短漏報所得之適用。
    3.原告在申報90年度綜合所得稅時，申報書之配偶欄所以空
      白未填寫，係避免免稅額及扣除額有重複扣除情事，才空
      白未填，並非有其他惡意。
    (二)被告答辯之理由：
    1.按「納稅義務人應於每年5月1日起至5月31日止，填具結
      算申報書，向該管稽徵機關，申報其上一年度內構成綜合
      所得總額．．．之項目及數額，以及有關減免、扣除之事
      實，並應依其全年應納稅額減除．．．扣繳稅額及可扣抵
      稅額，計算其應納之結算稅額，於申報前自行繳納。」、
      「納稅義務人之配偶，及合於第17條規定得申報減除扶養
      親屬免稅額之受扶養親屬，有前條各類所得者，應由納稅
      義務人合併報繳。」、「納稅義務人已依本法規定辦理結
      算申報，但對依本法規定應申報課稅之所得額有漏報或短
      報情事者，處以所漏稅額兩倍以下之罰鍰。」為行為時所
      得稅法第71條第1項前段、第15條第1項及第110條第1項所
      明定。次按「人民違反法律上之義務而應受行政罰之行為
      ，法律無特別規定時，雖不以出於故意為必要，仍須以過
      失為其責任條件。但應受行政罰之行為，僅須違反禁止規
      定或作為義務，而不以發生損害或危險為其要件者，推定
      為有過失，於行為人不能舉證證明自己無過失時，即應受
      處罰。」為司法院釋字第275號所解釋。又「夫妻分開申
      報而未於申報書寫明配偶關係．．．應依所得稅法第110
      條第1項歸戶補稅送罰。其漏稅額計算，應以夫妻合併課
      徵計算之應納稅額，減除夫妻分開申報各自計算之應納稅
      額之和後之差額認定。」為財政部69年4月30日台財稅第
      33449號函所明釋。
    2.原告與配偶分開辦理90年度綜合所得稅結算申報，申報書
      內配偶欄互未填載，經被告機關所屬苗栗縣分局查獲，有
      綜合所得稅結算申報書可稽，乃合併歸課所得稅，並經被
      告機關按所漏稅額72,548元處1倍罰鍰72,500元（計至百
      元止）。原告主張其因不懂稅法規定，誤以為70歲以上夫
      妻可分開申報，非故意短漏報，請免予處罰云云，申經被
      告機關復查決定以，查原告本年度綜合所得稅與配偶分開
      申報，且結算申報書配偶欄內之姓名、身分證統一編號及
      出生年次等資料均未填載，違反前揭所得稅法第15條規定
      ，違章事證明確，原告不能舉證證明無過失，依前揭司法
      院解釋，自應受處罰，原處罰鍰並無違誤，復查後仍維持
      ，原告不服，提起訴願，財政部亦持與被告機關相同之論
      見予以駁回。
    3.訴訟意旨略謂：原告主張依財政部69年4月30日台財稅第
      33449號函釋規定，夫妻綜合所得稅如分開申報，必須在
      稽徵機關無法歸戶其所得合併課稅前提下，才有補稅送罰
      之適用，在資訊普及今天，稽徵機關應掌握納稅義務人的
      各項資料，被告機關援引上開函釋為本案送罰依據，顯與
      函釋意旨不符。又所得稅法第15條僅規定夫妻所得應合併
      申報，並未規定夫妻所得未合併申報即屬短漏報所得，其
      因不懂稅法規定，誤以為夫妻可分開申報，為恐免稅額及
      扣除額計算重複，配偶欄才空白未填寫並非惡意逃漏所得
      稅，且其本人與配偶均已依法分別申報繳稅云云。
    4.按綜合所得稅係申報自繳制，依所得稅法第71條第1項前
      段規定應由納稅義務人結算稅額自行申報及繳納，又依同
      法第15條第1項規定，納稅義務人之配偶及合於第17條規
      定得申報減除扶養親屬免稅額之受扶養親屬，有各類所得
      者，應由納稅義務人合併報繳，惟原告申報90年度綜合所
      得稅，未於申報書填明配偶姓名，亦未將配偶陳遠雀之營
      利、薪資及利息等所得合計1,010,034元合併申報，而由
      原告與其配偶個別申報，並各自減除一般扣除額44,000元
      、儲蓄投資特別扣除額270,000元及配偶薪資特別扣除額
      24,000元合計申報扣除652,000元（44,000×2＋270,000
      ×2＋24,000），較合併申報可扣除之一般扣除額67,000
      元、儲蓄投資特別扣除額270,000元及薪資特別扣除額
      24,000元等合計360, 000元為高，藉此降低課稅所得額（
      綜合所得淨額）及規避累進稅率之適用，漏報所得稅
      72,548元，有結算申報書2份附卷可稽，被告機關按所漏
      稅額72,548元處以1倍之罰鍰72, 500元，與上揭規定並無
      不合，是原告訴稱其結算申報書雖未書寫配偶關係，但其
      與配偶已將全年所得如數分別申報，無短報或漏報所得情
      事及被告機關歸戶核算補稅沒困難，不應處罰鍰云云，顯
      係就法令有所誤解，原告所訴，委不足採。
    5.基上論結，原處分及所為復查、訴願決定並無違誤，請准
      如答辯之聲明判決。
　　理  由
一、按「納稅義務人之配偶，及合於第十七條規定得申報減除扶
    養親屬免稅額之受扶養親屬，有前條各類所得者，應由納稅
    義務人合併報繳。」、「納稅義務人應於每年5月1日起至5
    月31日止，填具結算申報書，向該管稽徵機關，申報其上一
    年度內構成綜合所得總額．．．之項目及數額，以及有關減
    免、扣除之事實，並應依其全年應納稅額減除．．．扣繳稅
    額及可扣抵稅額，計算其應納之結算稅額，於申報前自行繳
    納。」、「納稅義務人已依本法規定辦理結算申報，但對依
    本法規定應申報課稅之所得額有漏報或短報情事者，處以所
    漏稅額兩倍以下之罰鍰。」分別為所得稅法第15條第1項、
    第71條第1項前段及第110條第1項所明定。次按「人民違反
    法律上之義務而應受行政罰之行為，法律無特別規定時，雖
    不以出於故意為必要，仍須以過失為其責任條件。但應受行
    政罰之行為，僅須違反禁止規定或作為義務，而不以發生損
    害或危險為其要件者，推定為有過失，於行為人不能舉證證
    明自己無過失時，即應受處罰。」為司法院釋字第275號解
    釋在案。再「納稅義務人之配偶，有所得稅法第十四條各款
    之所得者，應由納稅義務人合併申報課稅，同法第十五條定
    有明文。原告之妻另設戶籍，其六十二年度綜合所得稅，夫
    妻分別申報且申報書內配偶欄互不填載，以規避累進稅率，
    自已構成違法責任。」改制前行政法院64年度判字第727號
    著有判例。又「夫妻分開申報而未於申報書寫明配偶關係，
    致稽徵機關無法歸戶其所得合併課稅者，應依所得稅法第
    110條第1項歸戶補稅送罰。其漏稅額計算，應以夫妻合併課
    徵計算之應納稅額，減除夫妻分開申報各自計算之應納稅額
    之和後之差額認定。」亦經財政部69年4月30日台財稅第
    33449號函釋在案。
二、本件原告與配偶分開辦理90年度綜合所得稅結算申報，申報
    書內配偶欄互未填載，經被告機關所屬苗栗縣分局查獲，有
    綜合所得稅結算申報書可稽，乃合併歸課所得稅，並經被告
    機關按所漏稅額72,548元處1倍罰鍰72,500元（計至百元止
    ）。原告不服，主張依財政部69年4月30日台財稅第33449號
    函釋規定，夫妻綜合所得稅如分開申報，必須在稽徵機關無
    法歸戶其所得合併課稅前提下，才有補稅送罰之適用，在資
    訊普及今天，稽徵機關應可掌握納稅義務人的各項資料，被
    告機關援引上開函釋為本案送罰依據，顯與函釋意旨不符。
    又所得稅法第15條僅規定夫妻所得應合併申報，並未規定夫
    妻所得未合併申報即屬短漏報所得，其申報書之配偶欄未填
    寫，係避免免稅額及扣除額有重複扣除情事，並非惡意逃漏
    所得稅，且其本人與配偶均已依法分別申報繳稅云云。
三、經查，依所得稅法第15條規定納稅義務人之配偶，及合於第
    17條規定得申報減除扶養親屬免稅額之受扶養親屬，有各類
    所得者，應由納稅義務人合併報繳，即使納稅義務人就其夫
    、妻之薪資所得分開計算稅額或夫妻設籍不同，仍應由納稅
    義務人合併填報於同一張申報書內申報繳納。次查，結算申
    報為決定全年度所得額之最主要根據，納稅義務人申報不實
    ，將嚴重影響稅收，故所得稅法第110條第1項特予規定不實
    申報之處罰。本件原告與其配偶陳遠雀分開辦理90年度綜合
    所得稅結算申報，且配偶欄互不填載，亦未將配偶陳遠雀之
    營利、薪資及利息等所得合計1,010,034元合併申報，而由
    原告與其配偶個別申報，並各自減除一般扣除額44,000元、
    儲蓄投資特別扣除額270,000元及配偶薪資特別扣除額
    24,000元合計申報扣除652,000元（44,000×2＋270,000×2
    ＋24,000），較合併申報可扣除之一般扣除額67,000元、儲
    蓄投資特別扣除額270,000元及薪資特別扣除額24,000元等
    合計360,000元為高，藉此降低課稅所得額（綜合所得淨額
    ）及規避累進稅率之適用，漏報所得稅72,548元，有結算申
    報書二件附於原處分卷可查，原告用以規避累進稅率，自已
    構成違法責任（改制前行政法院64年度判字第727號判例參
    照）。又財政部69年4月30日台財稅第33449號函釋意旨，只
    要夫妻分開申報而未於申報書寫明配偶關係，有使稽徵機關
    無法歸戶其所得合併課稅之虞，即應依所得稅法第110條第1
    項之規定及前開判例意旨予以處罰。否則只要稽徵機關查獲
    此等案件，即已能歸戶其所得合併課稅，而無適用所得稅法
    第110條第1項之餘地，要非立法之本意。再查，原告與其妻
    均設籍在苗栗縣後龍鎮○○路134號，又原告於復查申請書
    陳稱其89年及91年度綜合所得稅均與其配偶合併申報，有結
    算申報書及復查申請書附於原處分卷可稽。則其90年度未與
    配偶合併申報，顯係故意為之。原告縱非故意與配偶分開申
    報所得，其亦不能舉證證明自己無過失，依首揭司法院解釋
    ，即應受處罰，亦不能因不知法律規定須合併申報而免予處
    罰。
四、綜上所述，原告上開主張，均不足採。從而，本件被告所為
    之原處分，核無違誤，復查決定及訴願決定遞予維持，亦無
    不合，原告仍執前詞訴請撤銷，為無理由，應予駁回。又本
    件為簡易訴訟程序案件，爰依法不經言詞辯論逕為判決。
五、據上論結，本件原告之訴為無理由，依行政訴訟法第233條
    第1項、第236條、第195條第1項後段、第98條第3項前段，
    判決如主文。
中    華    民    國    94    年    3    月    14     日
                  第三庭法　官　林　秋　華
以上正本證明與原本無異。
如不服本判決，應於判決送達後20日內，以本訴訟事件所涉及之
法律見解具有原則性者，始得向本院提出上訴狀並表明上訴理由
，經最高行政法院許可，否則不得上訴；如於本判決宣示後送達
前提起上訴者，應於判決送達後20日內補提上訴理由書（均應依
對造人數提出繕本）。提起上訴應預繳送達用雙掛號郵票390元
（34元及5元郵票各10份)。
中    華    民    國    94    年    3    月    14     日
                        書記官　王　百　全
